【裁判字號】    97,上易,93
【裁判日期】    970909
【裁判案由】    清償借款
【裁判全文】
臺灣高等法院臺中分院民事判決  97年度上易字第93號
上訴人即
附帶被上訴人  丙○○
訴訟代理人    王文聖律師
複代理人      丁○○
被上訴人即
附帶上訴人    乙○○
兼訴訟代理人  甲○○
上列當事人間請求清償借款事件，上訴人對於中華民國97年1月
21日臺灣臺中地方法院96年度訴字第2665號第一審判決提起上訴
，被上訴人並為附帶上訴，本院於97年8月26日言詞辯論終結，
判決如下：
    主  文
原判決關於命附帶上訴人給付超過新台幣壹拾萬元之本息部分，
及該部分假執行之宣告，暨訴訟費用之裁判均廢棄。
上開廢棄部分，附帶被上訴人在第一審之訴及其假執行之聲請均
駁回。
上訴人之上訴駁回。
第一、二審訴訟費用部分，由上訴人負擔十分之一，餘由被上訴
人負擔。附帶上訴費用，由附帶被上訴人負擔。
    事實及理由
壹、上訴人即附帶被上訴人丙○○方面（以下稱上訴人）：
一、上訴人起訴主張：被上訴人甲○○、乙○○於民國（下同）
    95年4月7日向上訴人借款新臺幣（下同）900,000元，上訴
    人以匯款至被上訴人甲○○帳戶之方式交付借款900,000元
    ，被上訴人並共同簽立借據1紙記載借款1,000,000元及交付
    由被上訴人甲○○簽發如附表編號1、2、3、6、7之支票5紙
    ，面額合計為1,100,000元，擔保系爭借款之清償，詎被上
    訴人甲○○交付之支票屆期提示均遭退票，借款亦迄全未清
    償。爰依消費借貸之法律關係，請求被上訴人清償款項（上
    訴人於聲請支付命令時，原主張消費借貸及票款之法律關係
    ，嗣於原審97年1月7日言詞辯論時陳稱本件僅主張消費借貸
    之法律關係）。上訴人返還附表編號4、5之支票2紙，係因
    被上訴人要求換票，而非因清償（原審卷第33頁）。
二、上訴人於本院補充陳述：
（一）上訴人將附表編號4、5支票交還被上訴人換取編號6、7支
      票，本因被上訴人另向上訴人再增加借貸10萬元所致，並
      非單純換票。不能據此認定「被上訴人既已收回附表編號
      4、5支票即推斷被上訴人已清償40萬元」。
（二）被上訴人於97年4月18日之答辯狀辯稱其已清償上訴人系
      爭借款計60萬元，惟其於另案臺灣臺中地方法院96年度中
      簡字第3527號、96年度簡上字第225 號兩造確認本票債權
      不存在事件中卻又主張就系爭借款清償40萬元；甚且於97
      年5月16日向本院所提之聲明附帶上訴暨理由狀內一方面
      主張清償系爭借款本金80萬元，他方面又引用證人郭俊良
      於原審之證詞辯稱被上訴人已將債務全部清償完畢，且就
      「證人郭俊良所稱經手借款次數、金額及退票等情」復認
      難以採信云云，前後就系爭借款究清償數額多寡，多次矛
      盾，有違禁反言原則，其所辯自不足採信。
貳、被上訴人即附帶上訴人甲○○、乙○○方面（以下稱被上訴
    人）：
一、被上訴人則以：對上訴人主張上訴人以匯款至被上訴人甲○
    ○帳戶之方式交付借款900,000元及被上訴人等共同簽立借
    據記載借款1,000,000元並交付附表編號1至5之支票等事實
    ，均不爭執，惟辯稱：
（一）本件被上訴人甲○○所交付之支票均未填載發票日期，係
      屬無效之票據，被上訴人甲○○因需款週轉，於95年4月6
      日向上訴人商借700,000元，並應上訴人請求交付如附表
      編號6、7所示及票號SB0000000號，面額200,000元之未載
      發票日期支票3紙，翌日被上訴人甲○○發現需要週轉1,0
      00,000元以上，以電話與上訴人聯絡要求退還前所交付之
      3紙支票，上訴人委託代書何正綱向被上訴人取得如附表
      編號1至5，面額各為200,000元，均未載發票日之支票5紙
      及面額2,000,000元之本票1紙，惟並未交還被上訴人甲○
      ○前交付之3紙支票，被上訴人甲○○向上訴人之代理人
      何正綱表示待上訴人將借款匯入被上訴人甲○○帳戶後，
      再將支票交予被上訴人甲○○填載發票日，惟95年4月7日
      上訴人僅匯款900,000元至被上訴人甲○○之帳戶，與原
      約定借款金額不符，故被上訴人甲○○拒絕填載支票之發
      票日。
（二）本件借款，兩造約定利息以10天為1期，每100,000元每期
      利息5,000元，上訴人交付借款後，被上訴人已清償本金
      600,000元及利息320,000元。被上訴人清償本金400,000
      元部分，上訴人歸還附表編號4、5之支票為證，另於95年
      6月18日委託被上訴人甲○○之弟交付現金200,000元予訴
      外人郭俊良轉交上訴人清償系爭借款。被上訴人還款金額
      已超過借款金額，上訴人未交還支票、本票，並仍向被上
      訴人請求清償借款，實屬無由，並聲明求為判決駁回上訴
      人之訴。
參、原審經審酌兩造所提出之攻擊防禦方法後，認本件兩造於95
    年4月7日成立消費借款契約，借款金額為900,000元，被上
    訴人已清償部分本金600,000元，尚欠300,000元未清償。從
    而，上訴人依消費借貸契約之法律關係，請求被上訴人清償
    300,000元及自支付命令聲請狀繕本送達翌日即96年8月21日
    起至清償日止，按年息5%計算之利息，為有理由，應予准許
    。上訴人逾此數額之請求，則屬無據，應予駁回。上訴人丙
    ○○對第一審判決不服提起上訴，於本院聲明：原判決不
    利於上訴人之部分廢棄。上開廢棄部分，被上訴人應再給
    付上訴人70萬元整及自96年8月21日起至清償日止按年息5%
    計算之利息。第一、二審訴訟費用由被上訴人負擔。並答
    辯聲明：附帶上訴駁回。訴訟費用由附帶上訴人負擔。
    被上訴人甲○○對其不利部分亦聲明不服，於本院附帶上訴
    聲明：原判決關於超過被上訴人應給付上訴人十萬元之本
    息部分廢棄。上廢棄之部分，附帶被上訴人在第一審之訴
    駁回。附帶上訴費用由附帶被上訴人負擔。並答辯聲明：
    上訴駁回。第一、二審訴訟費用由上訴人負擔。（原審
    判決被上訴人應給付上訴人三十萬元，被上訴人之附帶上訴
    聲明僅就超過被上訴人應給付上訴人十萬元之本息部分聲明
    廢棄，故關於被上訴人應給付上訴人十萬元部分業已確定。
    ）
肆、兩造不爭執之事實（見原審卷第75頁至76頁）：
一、被上訴人於95年4月7日書立借據記載向上訴人借款1,000,00
    0元並由被上訴人甲○○開具附表編號1至5所示5張支票及本
    票1張，面額2,000,000元予上訴人保管。上開借據、支票、
    本票均交由訴外人何正綱轉交上訴人。惟實際上上訴人僅於
    95年4月7日匯款900,000元至被上訴人甲○○帳戶，本件借
    款金額為900,000元。
二、附表編號4、5等2紙支票，於被上訴人甲○○交予訴外人何
    正綱時未填載發票日期，並已由被上訴人甲○○取回。
三、被上訴人甲○○曾委託其弟吳孟達於95年6月18日交付200,
    000元予訴外人郭俊良轉交上訴人，用以清償被上訴人甲○
    ○積欠上訴人之債務。
伍、本件之爭點：(1)被上訴人清償本件借款之數額若干？上訴
    人主張：本件90萬元全未清償。被上訴人主張：本金清償
    80萬元，利息還32萬元。(2)被上訴人甲○○委託其弟吳孟達
    交付予訴外人郭俊良轉交上訴人之20萬元，是否用以清償本
    件借款？上訴人主張：清償其他借款。被上訴人主張：
    清償本件借款。
一、被上訴人清償本件借款之數額若干？
（一）按當事人主張有利於己之事實者，就其事實有舉證之責任
      。民事訴訟法第277條定有明文；請求履行債務之訴，上
      訴人就其所主張債權發生原因之事實，固有舉證之責任，
      若被上訴人自認此項事實而主張該債權已因清償而消滅，
      則清償之事實，應由被上訴人負舉證之責任，此觀民事訴
      訟法第277條之規定自明，最高法院28年上字第1920號亦
      著有判例；又消費借貸之借用人主張借款業已清償，而貸
      與人主張借用人此項清償之款項，係屬另筆債務，並非系
      爭借款者，依舉證責任分配之原則，應由貸與人就另筆債
      務之存在負舉證責任，最高法院73年度台上字第2383號裁
      判意旨可供參照。
（二）本件上訴人主張交付借款900,000元予被上訴人之事實，
      為被上訴人所不爭執，而以被上訴人已清償800,000元為
      辯，則就被上訴人抗辯已為部分清償之有利事實，應先由
      被上訴人負證明之責，於被上訴人能證明有清償之事實，
      而上訴人否認係用以清償系爭借款者，則應再由上訴人就
      另筆債務之存在負其舉證責任，此乃舉證責任分配之原則
      。
（三）被上訴人辯稱除95年6月18日託吳孟達交付之20萬元外，
      另於95年4月17日清償20萬元，取回附表編號5之支票，95
      年5月17日清償40萬元時，上訴人原已返還附表編號3、4
      之支票，又表示渠利息還沒有還，再將附表編號3之支票
      取回，故於上訴人97年5月19日到渠店裡收利息二萬元時
      ，渠即錄影存證，渠至95年5月19日止，已共清償60萬元
      本金等語，上訴人雖否認被上訴人有為任何清償，然查
      ：
  １、上訴人於原審法院96年度簡上字第225號案件96年12月13
      日準備程序時已陳稱附表編號4之支票，係被上訴人用20
      萬元將該支票取回一情（筆錄影本見本院卷第66頁及外放
      上開卷宗之部分影本），是以上訴人於本件中聲稱被上訴
      人全未清償，已非可信。
  ２、上訴人既自認已將附表編號4、5之支票返還予被上訴人甲
      ○○（見原審卷第33頁），而依兩造不爭執為真正之被上
      訴人於95年4月7日共同簽立交予代書何正綱轉交上訴人之
      借據所示（影本見支付命令卷內），借據上已明確記載被
      上訴人甲○○係交付附表編號1至5所示5紙、面額各為200
      ,000元之支票予上訴人，與上訴人於本件聲請支付命令時
      主張因系爭借款而持有被上訴人甲○○交付之附表編號1
      至3、6、7等5紙支票，並不相符，附表編號6、7所示之支
      票，顯然並非被上訴人於簽立借據時一併交付上訴人之支
      票。又附表編號4、5之支票於被上訴人甲○○交付予訴外
      人何正綱時，並未填載發票日期之事實，亦為上訴人所不
      爭執，則被上訴人向上訴人借款並同時交付未填載發票日
      期，依法應屬無效之支票，其目的應係作為系爭借款之擔
      保，於被上訴人依約清償借款時，上訴人應即將其持有之
      擔保用途之支票返還。上訴人既自認將附表編號4、5之支
      票返還予被上訴人甲○○，衡諸常情判斷，自應係上訴人
      已清償附表編號4、5所示支票票面金額合計400,000元之
      借款，否則上訴人當無任意交還支票之理，被上訴人此部
      分所辯，尚堪採納。
  ３、上訴人雖主張係因被上訴人無法屆期清償要求換票而以附
      表編號6、7之支票換回編號4、5之支票云云，然為被上訴
      人所否認，按附表編號4、5之支票並未填載發票日期，已
      如前述，自無可能發生如上訴人主張之因被上訴人屆期無
      法清償而要求換票之情形，上訴人之主張已難採納。且查
      附表編號6、7之支票，其面額各為250,000元，與被上訴
      人甲○○原交付之附表編號1至5之支票，面額均為200,00
      0元並不相當，如係被上訴人要求換票，於貸與人即上訴
      人並未增加交付借款金額之情況下，被上訴人甲○○縱要
      求換票亦應以同額之支票換回前所交付之支票，豈有在上
      訴人未增加交付借款金額，被上訴人甲○○卻以面額較高
      之支票與之換票之理。上訴人於二審中雖又主張嗣後係因
      被上訴人多借10萬元，故換票時以50萬元支票換回40萬元
      支票云云，然此為被上訴人所否認，且上訴人復無法證明
      確有增貸10萬元之事實，上訴人此部分主張，自難遽採。
      再依一般人使用票據之習慣，概依支票號碼之排列順序依
      序開立，即號碼在前之票據應先開立，號碼在後之票據則
      後開立，依此觀察，本件附表編號6、7之支票號碼在附表
      編號1至5之支票號碼之前，核與被上訴人辯稱附表編號6
      、7之支票係95年4月6日原本預計向上訴人借款700,000元
      時所交付之時程較為相符，上訴人雖主張不見得所有使用
      支票之人均依支票號碼順序開立支票云云，然此為變態事
      實，在上訴人未為舉證之前，自難信上訴人之此部分主張
      為真實。是故，上訴人主張係因換票而返還附表編號4、5
      之支票乙節，顯與常情及事實不符而難以採信。
  ４、再查被上訴人辯稱在96年5月19日以前已清償本金60萬元
      一情，雖為上訴人所否認，然業據被上訴人提出錄影光碟
      一片為證，經原審及本院受命法官當庭勘驗結果，上訴人
      對總共還60萬元？亦未欠利息了？之問話，均予以肯定回
      答，有勘驗結果在卷可稽（原審卷第47頁、本院卷第39頁
      ），上訴人雖質疑拍攝光碟之日期，然經本院受命法官當
      庭勘驗結果，該光碟之建檔日期及修改日期均為95年5月1
      9日上午十一時二十二分明確在卷，此即表示該光碟並未
      經過任何修改，是以光碟之內容應堪信實，則被上訴人辯
      稱在96年5月19日以前已清償本金60萬元，應足採信。
二、被上訴人甲○○95年6月18日委託其弟吳孟達交付予訴外人
    郭俊良轉交上訴人之20萬元，是否用以清償本件借款？
    本件被上訴人辯稱95年6月18日所清償之20萬元，即係清償
    系爭90萬元借款其中之20萬元，雖為上訴人所否認，然被上
    訴人確曾於95年6月18日委託甲○○之弟吳孟達交付訴外人
    郭俊良200,000元轉交予上訴人之事實，為上訴人所不爭執
    （見原審卷第75至76頁），堪信屬實，則倘上訴人主張該筆
    200,000元現金係用以清償被上訴人甲○○之前向上訴人所
    借之小額借款，依前開說明，即應由上訴人負舉證之責。上
    訴人雖舉郭俊良為證，惟證人郭俊良於原審法院審理時僅證
    稱：「甲○○是我的朋友，他在開設藥房，我有向他購買藥
    品，95年1月份他表示週轉不靈，請我幫他找人換票，我介
    紹上訴人借錢給被上訴人甲○○，我知道他們來往借款有5
    、6次，據我所知，甲○○都是清償舊借款後再重新借款…
    95年6月17日甲○○有開壹張20萬元的支票給上訴人，但未
    獲兌現，我在甲○○的藥房得知此事，我告訴甲○○這張票
    的問題他要處理，甲○○說第二天會叫他弟弟拿錢來，隔天
    我請我兒子去找甲○○的弟弟，有拿到現金20萬元，這20萬
    元之後我交給上訴人，這筆20萬元是要清償跳票的金額。兩
    造的借款詳細情形及還款數額我並不清楚。。」、「…時間
    我記得是在95年6月17日跳票以後好幾個月，我開車在路上
    遇見上訴人，上訴人說要去向甲○○要錢，但甲○○不在。
    」、「…事後好幾個月後，我再碰到上訴人，就是上述開車
    碰到該次，那時上訴人有說要去向被上訴人要錢，但是何筆
    借款我不清楚…」、「（被上訴人訴訟代理人問）95年6月
    17日要還的20萬元是何筆借款？）95年1月份至同年6月的借
    款。」等語（見原審卷第58至59頁），證人郭俊良就兩造之
    實際借貸過程及金額，均證稱不清楚，則依其證述內容，尚
    無從證明兩造除系爭借款外，尚有他筆借款存在，且證人郭
    俊良既證稱被上訴人均係「清償舊借款後再重新借款」，則
    該95年6月18日之20萬元既係清償95年1月份至同年6月之借
    款，當係指系爭借款而言。除此之外，上訴人迄未能舉證證
    明兩造除系爭借款外，尚有他筆借款存在，則被上訴人辯稱
    此筆200,000元係用以清償系爭借款，應足採納。
三、綜上，被上訴人於95年5月19日以前已清償系爭借款之本金
    60萬元，再合計被上訴人95年6月18日委託吳孟達清償之20
    萬元，則被上訴人業已清償80萬元本金應可認定。
 （一）上訴人雖主張被上訴人未取回另外二張支票，即表示被
       上訴人除收回之40萬元支票外，其餘均未清償云云，然
       是否收回支票僅係是否清償之證據方法之一，苟有其他
       事證足資證明被上訴人之清償，則斷不可因未收回支票
       即認被上訴人未清償其餘40萬元，況上訴人目前持有者
       尚有附表編號1、2、3、6、7號等五張支票，面額共計
       110萬元，是否即能據此即認被上訴人尚有110萬元尚未
       清償？即非無疑。由此益可證不能單以上訴人持有若干
       金額之支票即認被上訴人有若干借款尚未清償。
（二）上訴人又謂被上訴人對於系爭借款究竟清償多少，於本件
      之說法前後不符，且又與渠於原審法院96年度簡上字第22
      5號案件中陳稱清償40萬元之說法不符云云，然查：被上
      訴人於原審法院爭點整理時，係主張：除下述二（即被上
      訴人委託吳孟達交付郭俊良轉交上訴人20萬元）外，本金
      清償60萬元（原審卷第76頁）一情，與被上訴人於二審程
      序中所主張共清償80萬元並無齟齬之處，而被上訴人所指
      清償112萬元，係指本金80萬元外，加上已清償之利息32
      萬元，共係112萬元之意，是以亦無矛盾之處。至於被上
      訴人固於原審法院96年度簡上字第225號案件中陳稱清償
      40萬元云云，然依被上訴人所陳，此係因渠僅收回40萬元
      之支票，故僅以此為據在該案中為主張等語，本院審酌被
      上訴人在該案中之重點在於被上訴人於系爭借貸時，除簽
      發附表編號1至5號之支票為擔保外，所簽立之200萬元本
      票之債權是否存在，對於系爭借款已清償若干並非該案之
      重點，是以被上訴人所稱在該案中係以收回多少面額之支
      票作為主張清償之依據，故與本案主張之清償金額不同，
      尚屬可採，是以尚難因被上訴人在本案中之主張，與渠在
      原審法院96年度簡上字第225號案件之主張不符，即認被
      上訴人之所辯為不可採，
陸、綜上所述，本件兩造於95年4月7日成立消費借款契約，借款
    金額為900,000元，被上訴人已清償部分本金800,000元，尚
    欠100,000元未清償。從而，上訴人依消費借貸契約之法律
    關係，請求被上訴人清償100,000元及自支付命令聲請狀繕
    本送達翌日即96年8月21日起至清償日止，按年息5%計算之
    利息，為有理由，應予准許。上訴人逾此數額之請求，則屬
    無據，應予駁回。原審就超過100,000元本息部分准許上訴
    人之請求，並為假執行之宣告，尚有未當，甲○○、乙○○
    附帶上訴意旨指摘原判決此部分不當，求予廢棄改判，即有
    理由，原判決此部分應予廢棄，爰由本院改判如主文第2項
    所示。另原審駁回上訴人超過30萬元本息部分之請求部分，
    並無不當，上訴人丙○○仍執陳詞，求予廢棄改判，為無理
    由，應予駁回。
柒、本件事證已臻明確，兩造其餘主張、陳述及舉證，核與本件
    判決結果無影響，爰不另一一論述，附此敘明。
據上論結，附帶上訴人甲○○、乙○○之附帶上訴為有理由，上
訴人丙○○之上訴為無理由，依民事訴訟法第449條第1項、第45
0條、第78條、第85條第1項前段、第79條，判決如主文。
中    華    民    國    97    年    9     月    9     日
                  民事第二庭    審判長法  官  邱森樟
                                      法  官  謝說容
                                      法  官  蔡秉宸
以上正本係照原本作成。
兩造均不得上訴。
                                      書記官  洪麗華
中    華    民    國    97    年    9     月    10    日
                                                      Ａ


司法院資訊處製作；財團法人民間司法改革基金會備份。
